最高法院刑事判決　　　　　　九十六年度台上字第六七三０號
上　訴　人　甲○○
　　　　　　乙○○
　　　　　　　　　　號（
上列上訴人等因強盜案件，不服台灣高等法院中華民國九十六年
八月二十一日第二審判決（九十六年度上訴字第二八五八號，起
訴案號：台灣基隆地方法院檢察署九十五年度偵字第二五八五號
），提起上訴，本院判決如下：
    主  文
上訴駁回。
    理  由
按刑事訴訟法第三百七十七條規定：上訴於第三審法院，非以判
決違背法令為理由，不得為之；是提起第三審上訴，應以原判決
違背法令為理由，係屬法定要件。如果上訴理由書狀並未依據卷
內訴訟資料，具體指摘原判決不適用何種法則或如何適用不當，
或所指摘原判決違法情事，顯與法律規定得為第三審上訴理由之
違法情形，不相適合時，均應認其上訴為違背法律上之程式，予
以駁回。原判決綜合全案卷證資料，本於事實審法院之推理作用
，認定上訴人甲○○、乙○○有其事實欄所載之犯行，因而撤銷
第一審關於上訴人等之科刑判決，改判論上訴人等共同連續意圖
為自己不法之所有，攜帶兇器，以強暴至使不能抗拒，而取他人
之物罪（均累犯），甲○○處有期徒刑捌年，乙○○處有期徒刑
柒年拾月（並均為相關從刑之宣告），已詳細說明其所憑之證據
及認定之理由；對於上訴人等所為之辯解，並已逐一敘明不可採
之理由，俱有卷存之證據資料可資覆按；從形式上觀察，原判決
並無違背法令情形。上訴人乙○○上訴意旨略以：(一)、被害人林
慧如、江慶生均無法當庭指證乙○○是搶其財物之人，該二人之
指證對乙○○而言，毫無證據能力；(二)、基隆市警察局第二分局
人員借提乙○○偵訊部分，全係以甲○○之供詞為主，威逼及誘
導乙○○製作和其相同供詞之不實筆錄，因不耐借提時間冗長和
精神攻勢，始有警詢筆錄之自白，借提時間非如判決書所載，此
有台灣基隆看守所出入紀錄可查，且卷附筆錄所載不符，借提時
間並非全程都有錄音；(三)、本案審理從頭至尾並無傳喚證人（被
害人）出庭指認，及說明乙○○行搶之時是否攜帶凶器；(四)、原
判決主文所載甲○○部分扣案之開山刀壹把沒收之。乙○○部分
扣案之開山刀壹把沒收之。試問如果開山刀僅係壹把，何以判決
書所載卻變成兩把？且按照正常經驗法則論，既然以強盜案論處
，扣案之兇刀為何沒有明載於何時何地於何處取出。其扣案之開
山刀是否真如證人於警詢筆錄時所述之兇刀，此點令人深疑；(五)
、所謂強盜，係以強暴、脅迫等手法，致使不能抗拒而言，而強
暴係以在客觀上對於人之身體及自由確有侵害行動為必要，設若
行為人並無實施此項行為，僅因他人主觀上之畏懼，不敢出面抵
抗，任由行為人取物而去者，尚不能認為強盜行為之實施。遑論
上訴人乙○○既不知同案被告甲○○當時何以有加害他人之行為
，上訴人亦未有強盜被害人之意；(六)、乙○○於不知情之情況下
，騎車載同案被告甲○○逃脫犯罪現場，係受其匆忙指使而為，
刑法上所謂幫助犯者，係以幫助他人實行犯罪之人，幫助犯之行
為，其雖有助於正犯之犯罪，但不必對正犯予以必要之影響。然
如與正犯之實行毫無關係之行為，不得謂為幫助行為。易言之，
幫助犯之成立要件，必須與正犯有著手實施犯罪之行為，且其行
為達成可罰之程度，始能構成；(七)、甲○○僅教唆上訴人趁四下
無人之際偷取店內財物，上訴人確有竊取店內五包香菸之竊盜行
為，然絕無強盜之意，原判決認係強盜，實有可議；(八)、刑法共
犯之成立，除共同實施犯罪行為者外，其就他人之行為負共犯之
責者，以有意思聯絡為要件，若事前並未合謀，實施犯罪行為之
際，又出於行為者獨立之意思，即不負共犯之責。又共同正犯之
所以應對其他共同正犯所實施之行為負其全部責任者，以就其行
為有犯意聯絡為限，若他犯所實施之行為，超越原計畫之範圍，
而為其所難預見者，則僅就其所知之程度，令負責任，未可概以
共同正犯論。(九)、上訴人並無對被害人有何積極實施壓抑其身體
之強暴、脅迫之行為，亦無使被害人達到不能抗拒之地步，依大
法官會議解釋意旨，上訴人所為核與刑法加重強盜罪之構成要件
有別，原判決違背法令云云。另上訴人甲○○上訴意旨略以：(一)
、證人林慧如就案發當時其所穿雨衣顏色之供述與上訴人之自白
不符；(二)、林慧如於第一審訊問時無法確認扣案開山刀是否甲○
○犯案當時所持之刀械；(三)、證人江慶生於第一審經辯護人詰問
時，證述甲○○並未要求其交出身上財物；(四)、原判決僅以上訴
人之自白為有罪判決之證據而欠缺補強證據，原判決違背法令云
云。惟查：(一)、多數人出於共同犯罪之意思，彼此分工協力共同
實現犯罪行為，彼此互為補充而完成犯罪，即多數行為人基於犯
意聯絡與行為分擔者，為共同正犯，學說上稱之為「功能性的犯
罪支配」；在功能性犯罪支配概念下，多數人依其角色分配共同
協力參與構成要件的實現，其中部分行為人雖未參與構成要件行
為之實行，但其構成要件以外行為對於犯罪目的實現具有不可或
缺之地位，仍可成立共同正犯。本件乙○○於原判決事實欄二(1)
、(2)兩部分犯罪事實，雖僅負責騎乘上訴人甲○○偷竊之機車乘
載甲○○，以及提供具有危險性（非屬列管之刀械）之開山刀一
把供甲○○為強盜之強制行為所用，其本身未為強盜之構成要件
行為，惟二人就強盜之犯行既已事先謀議，且就犯罪計畫之實行
相互分工，縱乙○○未為強盜構成要件行為，亦無礙於其成立強
盜罪共同正犯。且證人即被害人林慧如、江慶生雖僅明確指證甲
○○（見一審卷第九十五至九十七頁，第九十三至九十四頁），
實係因甲○○為本案強盜犯行之構成要件行為直接行為人之故，
雖證人未直接指證乙○○參與本件犯行，惟甲○○與乙○○二人
共謀本件強盜犯行既經二人於警詢、偵查中自白（見偵卷第六至
八頁、十六至十七頁；他字第四三０號卷第十六至十七頁），且
上述證人亦於第一審證述本件確實另有他人於犯罪之後以機車將
甲○○載離犯罪現場（原判決事實欄二(1)部分），以及證述另有
他人於甲○○為強制行為當時企圖打開收銀機拿取現金而未遂（
原判決事實欄二(2)部分），本件上訴人等之自白即難謂無補強之
證據。原判決就案內有關證據，本於調查所得心證，分別定其取
捨而為事實上之判斷，均已於理由內詳加說明，並無上訴意旨所
指之違背法令。乙○○上訴意旨徒以本件證人僅具體指認甲○○
、原審未傳喚證人證述上訴人等行為時是否攜帶凶器、其騎車行
為與拿取香菸之行為僅構成竊盜且未與甲○○就強盜犯行有犯意
聯絡與行為分擔，其至多僅構成幫助犯、其未為強盜構成要件行
為等云云，指摘原判決違背法令，置原判決上開明確論斷於不顧
，對原審取捨證據及證據證明力判斷之審判職權行使，任憑己見
再為事實上之爭辯，均與法律規定得為第三審上訴理由之違法情
形，不相適合，自不足為上訴第三審之理由。(二)、強盜罪所施用
之強暴、脅迫手段，只須足以壓抑被害人之抗拒，使其喪失意思
自由為已足，縱令被害人實際無抗拒行為，仍於強盜罪之成立，
不生影響。本件原判決事實欄二、(2)之犯罪事實部分，證人即被
害人江慶生雖於第一審經被告辯護人詰問時證稱：「（他有無叫
你交出錢或財物？）沒有」、「（他有無要向你拿你手上之皮夾
？）沒有」（見一審卷第九十三頁倒數第二行至該頁背面第十行
），惟依江慶生所述：「我當時在整理飲料時，背對著門口，我
有聽到有人進店內的聲音，我還是繼續整理飲料，我想進來的人
差不多要結帳了，我一轉身發現一個人（當庭指認被告甲○○）
在我身後，他當時拿一把刀子，我有看到那把刀子有刀鞘，他有
把刀子從刀鞘拔出來，他當時距離我約二步（當庭測量約一五０
公分），他拿刀子作勢要往前砍我，但是刀子並沒有真正的砍下
來，刀子距離我大約一步，我有往後退，我退到休息室，他就跟
著我進到休息室門口」（見一審卷第九十三頁正面第十二至十九
行）；則甲○○縱未言語上要求江慶生交付財物，但其持刀作勢
揮砍之行為顯然已產生強暴、脅迫之客觀效果，即難謂無強盜行
為當中之強制行為。上訴理由徒以林慧如、江慶生基於自身之恐
懼而交付財物，而認其並未為抗拒行為自無不能抗拒之情事，而
指摘原判決就本件強盜犯行認事用法有誤，無非再為事實上或細
節上之爭執，自亦不足採為上訴第三審之理由。(三)、至甲○○、
乙○○之警詢自白是否具任意性，原判決以：「被告甲○○於民
國九十五年四月二十七日因毒品案件羈押於台灣基隆看守所，於
同年五月十二日轉入台灣基隆監獄另案執行，此有本院被告前案
紀錄表附卷可稽。嗣經基隆市警察局第二分局向台灣基隆地方法
院檢察署檢察官申請核可後，先後於九十五年五月十五日、同年
五月十九日將甲○○借提應訊時，距其入所已相隔約十八至二十
二日，應已排除毒癮發作之『提藥』情形。且觀諸該警詢筆錄所
載，甲○○就竊取機車及二次強盜犯行之時間、地點、犯罪手法
、分工方式、贓物之處置等若干細節，均能明確陳述，並與乙○
○於警詢所述大致相符（見偵卷第一七至二二頁、第二四至二九
頁）。參以甲○○二次應詢時間各僅約一小時，此有警詢筆錄在
卷足憑（見偵卷第五、一二頁），當不致使其至疲勞、精神不濟
之程度，足認甲○○二次製作警詢筆錄時，並無其所稱精神狀況
不好之情形。復據證人即詢問及製作筆錄之警員黃杰超、邱俊貴
於原審均證述：警詢筆錄是根據被告自己供述製作，並有全程錄
音等語（見原審卷第九０、九一頁），堪認甲○○之二次警詢筆
錄均係出於自由意志陳述而有證據能力」（見原判決第四頁倒數
第十四行至第五頁第三行）、「乙○○於九十五年四月二十二日
因毒品案件入台灣基隆監獄執行，亦有本院被告前案紀錄表在卷
可稽，乙○○先後三次警詢筆錄之製作過程，均係基隆市警察局
第二分局於九十五年五月十八日、同年月十九日發文，經台灣基
隆地方法院檢察署於當日收文，並經檢察官於當日蓋印核可借提
，此有基隆市警察局第二分局函附卷可參（見他字第四三八號卷
第一頁、他字第四四二號卷第一頁，其上均有台灣基隆地方法院
檢察署之收文章、檢察官用印），顯見基隆市警察局第二分局均
係於九十五年五月十八日、同年月十九日申請並經檢察官核可後
，始於當日即九十五年五月十八日十五時四十八分起至十七時十
四分止、同年月十九日十三時二十二分起至十四時零一分止、同
年月十九日十八時五十分起至十九時十五分止在基隆市警察局第
二分局偵查隊製作警詢筆錄，殊無可能如乙○○所述於當日上午
八時即遭借提應訊。且依卷附警詢筆錄所載，乙○○每次應詢時
間大約三十分或一小時半，均未至疲勞詢問之程度。至於警員於
九十五年五月十九日十八時五十分再對乙○○作第三次警詢筆錄
，實係因警員於當日十三時五十五分、十八時五十三分先後對證
人林慧如、黃詠樺詢問，為求證才再行詢問乙○○就甲○○竊得
機車之地點及處置方式，顯非於當日十三時二十二分一直詢問至
十九時十五分，亦無疲勞詢問之情形。再乙○○於當日借詢返監
前，經檢察官偵訊時亦均表明警詢所述實在（見他字第四四一號
卷第九頁、他字第四四八號卷第一五頁），於歷次偵訊時亦未提
及警詢有疲勞詢問一事，應認乙○○上述所述不足採信。乙○○
三次警詢筆錄既均基於自由意志陳述，當有證據能力」（見原判
決第五頁第四行至第二十七行）。已具體說明本件上訴人等警詢
中所為供述並無任意性欠缺之情形，上訴理由徒爭執其自白欠缺
任意性而無證據能力，未具體指摘原判決所述理由構成何項違背
法令之事由，自不足為上訴第三審之理由。(四)、關於犯罪時間、
地點之認定，縱令與證據所顯示之情形不盡相符，惟如無礙於特
定犯罪事實之同一性，而與構成要件、刑罰加減免除等事項不生
影響者，尚難認係認定犯罪事實與所採證據不相符合，足以影響
原判決，而得據以為違法之指摘。依此意旨，則上訴理由就原判
決事實欄二、(1)犯罪事實部分，徒爭執案發當時甲○○身上所穿
雨衣顏色，甲○○之自白與林慧如所證內容不同，惟此於本件強
盜犯行之同一性認定，顯不生影響，自不得據以為上訴第三審之
適法理由。(五)、刑法第三十八條第一項第二款規定，供犯罪所用
或犯罪預備之物，應沒收之，且依同條第三項規定，供犯罪所用
或犯罪預備之物，除有特別規定外，以屬於犯罪行為人者為限，
得沒收之。又沒收為從刑之一種，應隨主刑宣告。又共同正犯因
相互間利用他方之行為，以遂行其犯意之實現，本於責任共同之
原則，共同正犯應對所參與犯罪之全部事實負責，有關從刑之沒
收部分，雖他共同正犯所得或供犯罪所用之物，亦應於其本身所
處主刑之後，併為沒收之諭知。本件原判決所宣告沒收之開山刀
壹把，依甲○○警詢中所供為共犯即乙○○所有（見偵卷第六至
八頁），且係供犯罪所用之物，而該開山刀之權屬歷經本件偵、
審亦未為乙○○所否認，則原審分別於乙○○、甲○○所處主刑
之後，均併為沒收之諭知，於法並無不合。上訴意旨誤解法律，
徒以自己之說詞，指其為違法，難認已符法定之第三審上訴要件
。其餘上訴意旨，經核或係置原判決所為明白論斷於不顧，仍持
已為原判決指駁之陳詞再事爭辯，及對於事實審法院取捨證據與
自由判斷證據證明力之職權行使，全憑己見，任意指摘；或就不
影響判決本旨之枝節問題，徒以自己之說詞，泛指其為違法，核
與法律規定得為第三審上訴理由之違法情形，不相適合，自非適
法之第三審上訴理由。其等上訴違背法律上之程式，均應予駁回
。
據上論結，應依刑事訴訟法第三百九十五條前段，判決如主文。
中　　華　　民　　國　九十六　年　 十一 　月　二十九　日
                      最高法院刑事第十二庭
                          審判長法官  洪　文　章
                                法官  王　居　財
                                法官  郭　毓　洲
                                法官  黃　梅　月
                                法官  邱　同　印
      本件正本證明與原本無異
                                      書  記  官
中　　華　　民　　國　九十六　年　 十二 　月　　五　　日
                                                      Ｋ
